【裁判字號】    96,訴,8702
【裁判日期】    970731
【裁判案由】    清償債務
【裁判全文】
臺灣臺北地方法院民事判決              96年度訴字第8702號
原      告  甲○○○
被      告  丙○○
            乙○○
上列當事人間請求清償債務事件，本院於九十七年七月十五日言
詞辯論終結，判決如下：
    主  文
被告應給付原告新台幣佰零拾萬伍仟元及自民國八十六年八
月三十一日起至清償日止，按週年利率5%計算之利息。
原告其餘之訴駁回。
訴訟費用由被告負擔。
本判決第一項於原告以新台幣壹佰零壹萬貳仟元供擔保後，得假
執行。被告以新台幣佰零拾萬伍仟元預供擔保，得免為假執
行。
原告其餘假執行之聲請駁回。
    事實及理由
一、原告主張：緣被告二人為夫妻，於民國85年至87年間經營慶
    暉、振豪營造公司，分任公司負責人，在公司營業期間屢以
    財務週轉為由，以公司及負責人名義開立支票及本票為擔保
    ，共計向原告借貸新台幣（下同）3,053,000元，嗣經原告
    催討，被告均置之不理，因系爭借款，乃被告共同陸續向原
    告借貸累積而成，經原告要求後，被告始以公司名義開立面
    額為3,700,00 0元之支票（其中700,000元是被告向訴外人
    丁○借貸之款項）交付原告以為借款憑據。另外
    18,000元之支票及35,000元之本票則係借貸之利息。本件原
    告所持之支票及本票既係被告向原告借款而開立，而被告亦
    未證明已經清償，為此，爰依消費借貸之法律關係提起本件
    訴訟，並聲明：(一)被告應給付原告3,053,000元，及自86年8
    月31日起至清償日止，按年息6％計算之利息；(二)原告願供
    擔保，聲請宣告假執行。
二、被告則以：被告否認有以個人名義向原告借款，系爭3,700,
    000元之支票係慶暉公司因須週轉而透過原告向訴外人丁○
    陸續借款所開立，嗣後因無法償還，原告與丁○乃於94 年7
    月初前來被告住所與陳程治（即被告母親）協商，因丁○體
    恤被告經濟拮据，當場口頭承諾被告只須再償還300,000元
    （原為700,000元，因被告提出前已請原告轉送分別為200,0
    00元及50,000元之現金及鑽戒、手飾等，丁○乃自700,000
    元再予扣除），並免除其餘3,000,000元之債務，並由丁○
    提供郵局帳戶（戶名：林義和；帳號：00000000 000000號
    ），被告即自94年7月25日起每月償還5,000元並存入該帳戶
    （嗣後改存入丁○郵局帳戶：000000000000000號）。由此
    可證上開借款與原告無關，則原告起訴請求返還借款，自無
    理由。又倘原告主張被告應負票據責任，則因系爭支票及本
    票均已罹於時效，且系爭面額3,700,000元之支票發票人為
    慶暉公司而非被告，被告之請求亦無理由等語置辯。並請求
    ：(一)原告之訴及假執行之聲請均駁回；(二)如受不利之判決，
    被告願供擔保，請准免為假執行。
三、本院得心證之理由：
    本件被告並不否認曾陸續開立票據向人借款，嗣集合所有未
    清償之票據後，統合開立一張面額370萬元支票之事實，惟
    否認借款人是原告，並辯稱是向訴外人丁○借貸款項云云，
    經查：
（一）依訴外人丁○曾於本院檢察署檢察官偵查96年偵字第1322
      2號詐欺案件時，於96年7月24日偵查庭時到庭結證稱：「
      被告夫妻（即指本件被告）從79年起即向我借錢，最後一
      次是88年左右。」「有，收3分利」「最多借幾十萬元，
      也有20、30萬元，都有借有還。」「（問: 被告有向甲○
      ○○借錢?）也有。被告也透過甲○○○向我借錢。」「
      （提示3,753,000元支票共3紙）這其中我只有70萬元。」
      「（問: 這3張票是被告交給你的?）不是。我沒有拿過這
      3張票，這3張票是被告交給甲○○○的。被告透過甲○○
      ○來向我週轉，我要甲○○○幫我向被告討錢，其中我只
      有70萬元。」「（問: 被告何時起向甲○○○調現?）79
      年到88年。」「（問: 被告向甲○○○借多少錢?）我不
      知道。」「被告說生意失敗，現在一個月還我5000。」「
      （問: 為何要借錢給被告?）收利息。」等語所示，被告
      確實陸續向原告及證人等人借錢，而系爭3張票據，乃被
      告向原告及證人等借錢所開立並交原告收執，而證人借貸
      被告之款項，僅其中70萬元而已，並非所有之借款均是向
      證人借貸。是原告主張被告以開立票據交原告收執供作擔
      保之方式，向原告借款系爭面額370萬支票中之300萬元，
      應堪信實，被告辯稱系爭借款之借款人為訴外人丁○，顯
      非可採。
（二）至於被告辯稱系爭面額370萬元之支票，其發票人為慶暉
      公司，並非被告，可見借款人應非被告云云，惟查，訴外
      人丁○於前述之偵查庭時已明白證稱是被告夫妻個人向伊
      及原告等人借款，並未提及是以公司名義借錢，且被告丙
      ○○於本院97年7月15日審理時亦陳稱「之前借錢所開的
      票，金額比較少，大約20萬至50萬不等，有開我個人的票
      ，也有開公司的票。後來因為有些票沒有清償，有請原告
      將所有小張的票收回，開成面額370萬的公司票，．．借
      錢都是拿現金，．．．都是我和我先生去拿現金，不是用
      款。」（參照當日庭訊筆錄所載），由此可證，出面向
      原告借錢之人為被告夫妻2人，而原告亦是因為與被告認
      識而出借款項，且款項都是交付現金予被告，按諸常理，
      應認系爭消費借貸契約成立於原告與被告之間。至於被告
      因借款所開立之票據，有被告個人票，亦有公司票，而系
      爭370萬元之支票，更是匯集先前未清償之所有票據後，
      統合金額而重新開立，是被告交付系爭370萬元支票予原
      告之行為，應只是交原告收執，以為借款憑據或擔保之用
      ，尚不足以據此認定慶暉公司為借款人，除此以外，被告
      並未另舉證證明原告出借款項之對象是慶暉公司而非被告
      個人，是被告所辯，尚不足採。
（三）又原告持有系爭面額18000元之支票，其票據發票日為85
      年3月27日，而系爭面額370萬元支票之發票日為86年8 月
      30日，顯然該18000元之支票乃早於面額370萬元支票所簽
      發，惟系爭370萬元支票，乃被告統合計算先前交付予原
      告而未清償借款之票據金額而簽發，依一般經驗法則而言
      ，該18000元之支票，應已計入系爭370萬元票據金額內才
      對，原告再持以請求，顯有重覆請求之嫌，是被告辯稱系
      爭18000元之支票已包含於系爭370萬元之支票內，應屬可
      採，則原告又再據以請求，尚非有理。至於另面額35000
      元之本票，原告主張是被告為給付借款利息而簽發，再參
      酌訴外人丁○亦於前述偵查庭中亦證稱借錢予被告是為了
      收取利息，有收3分利等情，顯見原告及訴外人丁○借錢
      予被告均有收取利息，是原告主張系爭35000元之本票，
      乃被告為支付借款利息而簽發，洵屬可採。因被告未能證
      明已清償該等利息，是原告據以請求被告應給付35000元
      之利息，亦屬有據。
（四）再按應付利息之債務，其利率未經約定，亦無法律可據者
      ，週年利率為5%。民法第203條定有明文。經查，本件原
      告係依據消費借貸之法律關係訴請被告返還借款，並非依
      據票據關係請求，雖先前認定原告出借款項有收取利息，
      但究竟利息如何計算，原告並未進一步舉證以明，是原告
      訴請被告按年息6%計算利息，並無所據。又按利息不得滾
      入原本再生利息。民法第207條第1項前段定有明文。本件
      系爭35000元之款項，既是被告為支付借款利息給付，依
      規定利息不得滾入原本再生利息，是原告對35000元之利
      息款項再請求支付利息，依法無據，不應准許。
四、綜上所述，本件原告依據消費借貸之法律關係，訴請被告應
    給付原告3,035,000元，及其中3,000,000元自86年8月31日
    起至清償日止，按年息5％計算之利息，洵屬有據，為有理
    由，應予准許。逾此數額之請求，依法無據，為無理由，自
    應駁回。
五、兩造其餘之攻擊或防禦方法及未經援用之證據，經本院斟酌
    後，認為均不足以影響本判決之結果，自無逐一詳予論駁之
    必要，併此敘明。
六、兩造陳明願供擔保，聲請宣告假執行或免為假執行，經核原
    告勝訴部分，合於法律規定，爰分別酌定相當之擔保金額宣
    告之；原告其餘假執行之聲請，因訴之駁回而失所依據，不
    予准許。
七、結論：
    本件原告之訴為一部有理由，一部無理由，依民事訴訟法第
    79條、第85第1項、第390條第2項、第392條，判決如主文。
中    華    民    國    97    年    7     月    31    日
                  民事第五庭    法  官  陶亞琴
以上正本係照原本作成
如對本判決上訴，須於判決送達後20日內向本院提出上訴狀
中    華    民    國    97    年    7     月    31    日
                                書記官  蔡月女


司法院資訊處製作；財團法人民間司法改革基金會備份。
